臺灣屏東地方法院民事判決
110年度屏簡字第13號
原      告  范文彪  
            黃玉嬌  
上二人共同
訴訟代理人  江順雄律師
被      告  李文生  
            李瑞香  
上二人共同
訴訟代理人  蔡將葳律師
被      告  林錦城  
上列當事人間確認通行權存在事件，本院於民國111年8月23日言
詞辯論終結，判決如下：
    主  文
一、確認原告就被告李文生所有坐落屏東縣○○市○○段000 地
　  號土地如附圖二所示編號158 ⑴部分面積37.26平方公尺，及
    被告林錦城所有坐落同段173 地號土地如附圖二所示編號17
    3 ⑴部分面積436.38平方公尺，均有通行權存在。
二、被告二人並不得在前項通行土地設置障礙物或為任何禁止、
    妨害原告通行之行為；被告李文生並應除去其位於同段158
    號土地內如附圖一所示編號158（2）標示a之矮牆。
三、被告林錦城應容忍原告於第一項被告所有同段173 地號土地
    如附圖二編號173 ⑴部分面積436.38平方公尺土地上鋪設碎
    石級配道路。
四、原告其餘之訴駁回。
五、訴訟費用由原告負擔。　　　　
    事實及理由
壹、程序方面：
一、按訴狀送達後，原告不得將原訴變更或追加他訴。但請求之
    基礎事實同一者，不在此限，民事訴訟法第255條第1項第2
    款定有明文，原告原起訴之聲明為：㈠優先主張之聲明：⒈
    確認原告就被告李文生所有坐落屏東縣○○市○○段000 ○地號
    、面積132.42平方公尺及159 ⑴地號、面積13.60 平方公尺
    、林錦城所有之坐落同段173 ⑴地號面積207.17平方公尺（
    如屏東地政事務所110 年11月17日複丈成果圖上（下稱附圖
    一所示附表之使用面積）之土地，均有通行權存在。被告二
    人並不得設置障礙物或為任何禁止、妨害原告通行之行為。
    被告等人並應移除上開範圍內之鐵絲網及地上物。⒉被告林
    錦城應容忍原告於第一項被告所有之173 地號土地如附圖一
    所示173 ⑴之使用面積207.17平方公尺之土地上鋪設碎石級
    配道路。審理中追加：次主張之聲明⒈確認原告就被告李文
    生所有坐落屏東市○○段000 地號土地、林錦城所有之坐落同
    段173 地號、面積如屏東地政事務所111 年5 月9 日複丈成
    果圖上所示附表之使用面積之土地，即158 ⑴使用面積37.26
     平方公尺、173 ⑴使用面積436.38平方公尺，均有通行權存
    在。被告二人並不得設置障礙物或為任何禁止、妨害原告通
    行之行為。被告李文生並應除去位於如屏東地政事務所110 
    年11月17日複丈成果圖上所示附表編號158 ⑵之矮牆。⒉被告
    林錦城應容忍原告於第一項被告所有之173 地號土地如屏東
    地政事務所111 年5 月9 日複丈成果圖上所示附表之173 ⑴
    使用面積436.38平方公尺之土地上鋪設碎石級配道路。核原
    告依據前揭地政事務所測量後所得確實數據而為之變更，核
    屬更正事實之陳述，另追加備位聲明，乃基於請求之基礎事
    實同一，於法均無不合，應予准許。
二、次按確認法律關係成立或不成立之訴，非原告有即受確認判
    決之法律上利益者，不得提起之，民事訴訟法第247 條定有
    明文。又所謂即受確認判決之法律上利益，係指法律關係之
    存否不明確，原告主觀上認其在法律上之地位有不安之狀態
    存在，且此種不安之狀態，能以確認判決將之除去者而言（
    最高法院52年度台上字第1240號民事判決意旨參照）。查原
    告主張對被告所有之703-1地號、703-2地號土地有通行權存
    在，為被告所否認，則原告所主張袋地通行權之法律關係存
    否不明確，在法律上地位有不安之狀態存在，且此種不安狀
    態，能以確認判決將之除去，原告自有即受確認判決之法律
    上利益，而得提起本件確認之訴。
三、被告林錦城經合法通知，未於言詞辯論期日到場，核無民事
    訴訟法第386條各款所列情形，爰依原告聲請，由其一造辯
    論而為判決。　　　　
貳、實體方面：
一、原告起訴主張：原告共有坐落屏東縣○○市○○段000地號土地
    （下稱172號土地)與公路並無適宜之聯絡而屬袋地，現況須
    經由被告李文生所有同段158、159地號土地（以下稱158號
    土地、159號土地），及被告林錦城所有同段173地號土地（
    下稱173號土地）始能對外聯絡至公路，故依民法第787、78
    8條之規定，請求確認原告得通行158、159、173號土地至公
    路等語，並聲明：㈠先位聲明：⒈請求確認原告就被告李文生
    所有158號土地如附圖一所示編號158 ⑴面積132.42平方公尺
    及同段159（1)部分面積13.60平方公尺，被告林錦城所有17
    3號土地編號173⑴面積207.175平方公尺範圍內，有通行權存
    在。⒉被告二人並不得設置障礙物或為任何禁止、妨害原告
    通行之行為，⒊被告等人並應移除上開範圍內之鐵絲網及地
    上物。㈡備位聲明：如主文第1項所示。
二、被告方面
　㈠李文生、李瑞香則以：
　　本件原告可通行鄰地有以下方案，即是如屏東縣屏東地政事
    務所1110年1月27日函覆之土地複丈成果圖方案B、C、D、E
    等方案（按：B、C、D通行位置參見本院卷一第41頁、E方案
    參見卷一第151頁成果圖所示），其中B案利用相鄰土地之17
    3號土地可外往南面通行，C方案通行北面之166號、170號土
    地對外聯絡，D方案利用171、196號土地，E案利用196號土
    地對外聯絡，以上任選擇一方案之通行鄰地使用面積均較少
    於原告提出之方案，才是損害鄰地較少之方法，故原告不應
    通行被告李文生之土地等語置辯，並聲明：原告之訴駁回。
　㈡被告林錦城未於言詞辯論期日到場，但提出書狀陳稱：對於
    通行沒有意見等語。　
三、以下事項為兩造所不爭執，復經本院會同兩造勘驗現場及囑
    託屏東縣屏東地政事務所派員實施測量，並有地籍圖謄本、
    土地登記謄本、現況照片、本院勘驗筆錄與現場略圖、屏東
    縣屏東地政事務所111年1月21日屏所地二字第11130064800
    號函及同年6月1日屏所地二字第11130608400號函覆二份土
    地複丈成果圖（即附圖一、二）在卷可稽（分見本院補字第
    487號卷第47至57頁、本院卷一第24至36、80至81頁、卷二
    第17至22、126至134頁、卷二第75至76頁、第53至54頁）。
  ㈠172號土地為原告共有，158號、159號土地為被告文生所有，
    173號土地為被告林錦城所有，同段175地號為國有。
　㈡172號土地四周為他人所有土地包圍，北面為同段161地號土
    地、西面171地號土地、東面為160、159地號土地、南面是1
    73號土地，175號土地與158號土地連接，可對外聯絡屏東市
    區道路。172號土地現況為空地。
  ㈢173號土地現況為雜草，158號土地、159號土地有部分鋪設柏
    油路面，為李文生之土地上工廠對外通行使用，入口處之門
    口設置有牌樓大門並可上鎖，與173號土地間圍有鐵絲網、
    磚造矮牆。
四、本院之判斷
  ㈠關於原告共有172號土地擬通行方案一及方案二如下：
　⒈原告主張方案一：如附圖一所示編號158（1）部分面積132.4
    2 平方公尺，159（1）部分面積13.60平方公尺，173（1)部
    分面積207.17平方公尺之範圍、面寬3公尺。
　⒉方案二：附圖二所示編號158（1）部分面積37.26平方公尺，
    此部分面寬5公尺，173（1）部分面積436.38平方公尺之範
    圍、此部分面寬3公尺。
　㈡以上二方案何者為損害鄰地最少之方案，茲分述如下：
　⒈關於方案一及方案二之位置相距原告172號土地差異不大。
　  從面積使用之比較上：方案一之通行面積合計為353.19平方
    公尺、面寬3公尺，方案二之二筆土地通行面積合計為473.6
    4平方公尺，直行道路通行面寬均相同是3公尺，方案二轉彎
    處則是5公尺，使用面積方案二較多出120.45平方公尺之多
    ，但因158、159號土地為被告李文生土地工廠所設置道路，
    如該位置提供通行進出，對緊鄰工廠安全維護影響甚大；反
    而方案二位置大部分使用之土地是被告林錦城之土地，該土
    地現況是雜草叢生狀態，林錦城提出之書狀表示沒有意見，
    且與158號、159號相鄰之位置也無須拆除李文生之安全圍籬
    ，僅附圖一158號（1)標示a位置有矮牆位於其上，而該矮牆
    是在工廠大門之外面，如拆除也不影響工廠安全維護，此經
    本院勘驗現場無誤（卷二第18至19頁）。
　⒉二方案均面臨道路，故二者關於面鄰道路之條件差異微小，
    也經本院勘驗現場無誤（見本院卷二第18至19頁）。
　⒊而現況方案一土地上面有被告李文生之安全圍籬，方案二土
    地尚有被告李文生之矮牆等地上物，方案一及二均需移除前
    述地上物（見本院卷一第33至35頁照片）。
  ⒋本院斟酌以上各點，認為對鄰地損害而言，方案一使用面積
    固然較少，但通行方案一將使被告李文生158、159號土地上
    之工廠安全造成甚大影響，反而方案二雖使用多出120.45平
    方公尺，但因是沿使用173號土地外圍沿經界線分隔出通行
    位置，且多數是通行173號空地居大部分，李文生部分僅有1
    58號（1）部分對外連接道路外面之37.26平方公尺，准許通
    行僅需拆除部分矮牆設施，其餘對李文生之土地均無大影響
    ，也較不影響二筆土地整體規劃使用，至需補償之土地使用
    部分乃將來被通行土地所有權人需要另外求償之問題，故本
    院認為方案二較符合損害鄰地最少之要件，故而原告先位聲
    明請求確認原告就前揭方案一有通行權存在，核屬無可採，
    應駁回先位聲明之請求，並准許通行如備位聲明即主文第1
    項所示。
　⒌又原告根據袋地通行法律關係請求確認如主文第1項所示土地
    有通行權存在核屬有據，已經准許；原告併請求被告應將前
    開通行範圍內之地上物移除，及容忍原告等人於通行權範圍
    土地上鋪設柏油或水泥路面，被告並不得於通行權範圍土地
    為營建、設置道路障礙物或其它妨害原告等人通行權之行為
    ，乃通行權作用必然之結果，自得准許之。又關於開設道路
    部分，因原告將來使用172號土地對外通行考量有使用車輛
    之需要，及考量不影響通行173號土地之農業使用認定，原
    告請求設置道路乃分別准許如主文第2及3項所示。　　　
　⒍至於被告李文生提出之其他通行方案如屏東縣屏東地政事務
    所1110年1月27日函覆之土地複丈成果圖方案B、C、D、E等
    方案（按：通行位置參見本院卷一第41頁成果圖所示），經
    本院勘驗現況如下（參見卷一第25頁本院勘驗筆錄）：其中
    173號土地經修正為方案二採用原因已經說明如上，C方案之
    地上土地前段無通行跡象，有零星樹木位於其上，後段土地
    尚稱平坦，可對外接到海豐街95巷，D方案前段土地上有盆
    栽阻擋去路，後段土地鋪設有柏油，有道路邊線，對外可連
    接海豐街95巷，但是D方案會使171地號切割為三塊土地，不
    利土地整體利用，方案E部分，經勘驗現場其上經過他人棚
    架才可通行（見卷二第121至122頁照片），故以上方案均非
    損害鄰地較少之方法而不予採用，兩造其餘主張陳述及所提
    之證據，均毋庸再予審酌，附此敘明。
五、假執行部分：經核主文第1項為確認之訴，與假執行限於給
    付之訴要件不合，另外本判決主文第1項土地准許通行之日
    應是判決確定之日始發生效力，故本件主文第2與3項性質上
    不宜於職權假執行宣告之，並此說明。
六、訴訟費用負擔之說明：因確認通行權事件是基於原告個人需
    要而由國家法律立法設置之規定，被告土地遭受通行之負擔
    純粹受不利益，參酌民事訴訟法第80條之1規定，因共有物
    分割、經界或其他性質上類似之事件涉訟，由敗訴當事人負
    擔訴訟費用顯失公平者，法院得酌量情形，命勝訴之當事人
    負擔其一部，故本院審酌後基於公平原則認應由原告負擔全
    部之訴訟費用。
七、訴訟費用負擔法條：依民事訴訟法第78條、第80條之1。
中　　華　　民　　國　　111 　年　　8 　　月　　30　　日
                    屏東簡易庭     法　官 潘  快
正本係照原本作成。
如不服本判決，應於送達後廿日內，向本院提出上訴狀並表明上
訴理由，如於本判決宣示後送達前提起上訴者，應於判決送達後
廿日內補提上訴理由書（須附繕本）。如委任律師提起上訴者，
應一併繳納上訴審裁判費。
中　　華　　民　　國　　111 　年　　8 　　月　　30　　日
                                  書記官　鍾嘉芸